臺灣士林地方法院刑事判決　　　　　　　 99年度易字第240號
公　訴　人　臺灣士林地方法院檢察署檢察官
被　　　告　陳璸菖
選任辯護人　蘇彥文律師
上列被告因妨害家庭案件，經檢察官提起公訴（99年度偵字第63
30號），本院判決如下：
    主  文
陳璸菖有配偶而與人通姦，處有期徒刑陸月，如易科罰金，以銀
元佰元即新臺幣玖佰元折算壹日；減為有期徒刑月，如易科
罰金，以銀元佰元即新臺幣玖佰元折算壹日。
    事  實                                
一、陳璸菖為張繼嫘之夫，為有配偶之人，竟基於通姦之犯意，
    與大陸地區人民「劉明琴」（年籍不詳），自民國93年8 月
    27日往前回溯181 日至302 日期間內之某日，在大陸廣州省
    深圳市為性交行為1 次，適張繼嫘於98年8 月17日向臺北市
    中正區戶政事務所調閱陳璸菖之戶籍謄本時，赫然發現陳璸
    菖於97年8 月8 日認領大陸地區人民陳卿○（起訴書誤載為
    陳○卿，93年8 月27日出生）為次女，而陳○卿戶籍登記上
    母親為「劉明琴」，嗣經張繼嫘向陳璸菖質問，始悉上情。
二、案經張繼嫘訴請臺灣士林地方法院檢察署檢察官偵查起訴。
    理  由                                
壹、程序部分：
一、審判權之認定：
(一)按中華民國憲法第4條明文：「中華民國領土，依其固有之
    疆域，非經國民大會之決議，不得變更之。」而國民大會亦
    未曾為變更領土之決議。又中華民國憲法增修條文第11條復
    規定：「自由地區與大陸地區間人民權利義務關係及其他事
    務之處理，得以法律為特別之規定。」且臺灣地區與大陸地
    區人民關係條例第2 條第2 款更指明：「大陸地區：指台灣
    地區以外之中華民國領土。」揭示大陸地區仍屬我中華民國
    之領土；該條例第75條復規定：「在大陸地區或在大陸船艦
    、航空器內犯罪，雖在大陸地區曾受處罰，仍得依法處斷。
    但得免其刑之全部或一部之執行。」據此，大陸地區現在雖
    因事實上之障礙為我國主權所不及，但在大陸地區犯罪，仍
    應受我國法律之處罰，即明示大陸地區猶屬我國領域，並未
    對其放棄主權。又依刑法第四條之規定，犯罪之行為或結果
    ，有一在中華民國領域內者，為在中華民國領域內犯罪，業
    經最高法院著有89年度臺非字第94號、90年度臺上字第705
    號裁判要旨可參。
(二)再「大陸地區人民在臺灣地區以外之地區，犯內亂罪、外患
    罪，經許可進入臺灣地區，而於申請時據實申報者，免予追
    訴、處罰；其進入臺灣地區參加主管機關核准舉辦之會議或
    活動，經專案許可免予申報者，亦同。」，臺灣地區與大陸
    地區人民關係條例第77條定有明文，是「大陸地區人民」在
    臺灣地區以外之地區（含大陸地區），須限於觸犯「內亂罪
    」、「外患罪」，且經許可進入臺灣地區，而於申請時據實
    申報者，或其進入臺灣地區參加主管機關核准舉辦之會議或
    活動，經專案許可免予申報者，始免予追訴、處罰。是依該
    條項所窮盡列舉之構成要件，「大陸地區人民」在臺灣地區
    以外之地區（含大陸地區），如係觸犯內亂罪、外患罪以外
    之罪名，自不在該條得免予追訴、處罰之射程範疇。
(三)準此，被告在大陸地區某不詳處所犯有本案通姦犯行，屬在
    中華民國領域內犯罪，且不在前開免予追訴處罰之範圍內，
    本院對於被告自有審判權，應為實體判決，附此敘明。
二、本件告訴人張繼嫘係於99年2 月11日具狀向臺灣士林地方法
    院檢察署對被告提出本件告訴，有告訴狀1 份在卷足憑（詳
    見臺灣士林地方法院檢察署99年度他字第659 號卷，下稱他
    字卷，第1 頁至第3 頁參照），被告雖辯稱：告訴人提出告
    訴已逾告訴期間云云，然查：被告前於偵查中即自承：伊沒
    有證據可以證明張繼嫘早就知道伊跟劉明琴之間有小孩等語
    （詳見他字卷第45頁），且被告之戶籍謄本於97年8 月8日
    至98年8 月17日間，均查無申請紀錄，此有臺北市中正區戶
    政事務所99年11月11日北市正戶資字第09930928100 號函（
    詳見本院卷第30頁）及臺北縣淡水鎮（現為新北市淡水區）
    戶政事務所99年11月22日北縣淡戶字第0990004973號函（詳
    見本院卷第31頁）各1 份在卷可稽，證人即告訴人之母熊國
    花到庭結證稱：伊知道被告有私生女是98年7 、8 月間的事
    ，是告訴人告訴伊的，因為告訴人去申請被告的戶籍謄本才
    知道等語明確（詳見本院卷第88至89頁），是告訴人陳稱其
    於98年8 月17日申請被告之戶籍謄本時，方知被告與「劉明
    琴」生有一女等情，當屬可信，告訴人提出告訴之時間距其
    明知被告為通姦行為之98年8 月17日，尚未逾六個月之告訴
    期間，是告訴人張繼嫘於本件所提出之告訴為合法，應先敘
    明。
三、按被告以外之人於審判外之言詞或書面陳述，除法律有規定
    者外，不得作為證據；被告以外之人於審判外向法官所為之
    陳述，得為證據。被告以外之人於偵查中向檢察官所為之陳
    述，除顯有不可信之情況者外，得為證據，刑事訴訟法第
    159 條、第159 條之1 分別定有明文。查本件認定被告犯罪
    事實之證據之證據能力，檢察官、被告及辯護人於本件言詞
    辯論終結前均未聲明異議，本院審酌該等言詞供述及書面作
    成時之情況認為適當，均無不宜作為證據之情事，依刑事訴
    訟法第159 條之5 規定，均有證據能力，合先敘明。
貳、實體部分：
一、訊據被告坦承：「（問：之前承認與劉明琴發生性行為，在
    深圳發生的部分是何時？）應該是2000年至2007年，地點都
    是在深圳。」（詳見本院審易字卷第15頁背面）之犯行明確
    ，此外，被告與「劉明琴」之女即陳卿○於93年8 月27日出
    生，此有被告之戶籍謄本1 份（詳見他字卷第8 頁）附卷足
    憑，本件事證明確，被告犯行足堪認定，應依法論科。
二、論罪科刑之法律適用：
(一)按被告行為後，刑法部分條文業於94年1月7日修正，同年2
    月2 日經總統令公布，並自95年7 月1 日起施行。修正後刑
    法第2 條第1 項規定：「行為後法律有變更者，適用行為時
    之法律。但行為後之法律有利於行為人者，適用最有利於行
    為人之法律。」，此條規定與刑法第1 條罪刑法定主義契合
    ，係規範行為後法律變更所生新舊法律比較適用之準據，是
    刑法第2 條本身雖經修正，尚無比較新舊法之問題，應一律
    適用裁判時之現行刑法第二條以決定適用之刑罰法律。
(二)核被告所為，係犯刑法第239條前段之通姦罪。爰審酌被告
    明知其已有配偶，前於89年間與大陸地區女子「劉明琴」之
    交往，業經告訴人宥恕，竟仍不知悔改，復於93年間與「劉
    明琴」生下1 女，所為實已對告訴人及其家庭、婚姻產生重
    大影響，造成告訴人心理上之傷害，且迄今復尚未取得告訴
    人之諒解，並兼衡被告並無前科，素行良好，暨被告犯罪後
    之態度等一切情狀，爰量處如主文所示之刑。再被告行為時
    之刑法（即90年1 月4 日修正，同年月10日公布之刑法）第
    41條第1 項前段規定：「犯最重本刑為五年以下有期徒刑以
    下之刑之罪，而受六個月以下有期徒刑或拘役之宣告，因身
    體、教育、職業、家庭之關係或其他正當事由，執行顯有困
    難者，得以一元以上三元以下折算一日，易科罰金。」，再
    被告行為時之易科罰金折算標準，廢止前罰金罰鍰提高標準
    條例第2 條前段規定，就其原定數額提高為100 倍折算一日
    ，則本案被告行為時之易科罰金折算標準，應以銀元100 元
    以上，300 元以下折算一日，經折算為新臺幣後，應以新臺
    幣300 元以上，900 元以下折算一日。而修正後刑法第41條
    第1 項前段則規定：「犯最重本刑為五年以下有期徒刑以下
    之刑之罪，而受六個月以下有期徒刑或拘役之宣告者，得以
    新臺幣一千元、二千元或三千元折算一日，易科罰金。但確
    因不執行所宣告之刑，難收矯正之效，或難以維持法秩序者
    ，不在此限。」，經比較新舊法結果，以被告行為時所適用
    之90年1 月4 日修正，同年月10日公布之刑法第41條第1 項
    、廢止前罰金罰鍰提高標準條例第2 條規定較有利於被告，
    是依刑法第2 條第1 項前段之規定，自應適用行為時即修正
    前刑法第41條第1 項前段、廢止前罰金罰鍰提高標準條例第
    2 條之規定，併諭知被告易科罰金之折算標準。再被告之犯
    罪時間在96年4 月24日以前，經核並無中華民國96年罪犯減
    刑條例第3 條所定不予減刑或第5 條所定不得減刑之情形，
    應依同條例第2 條第1 項第3 款之規定予以減其宣告刑至2
    分之1 ，並諭知易科罰金之折算標準。
三、公訴意旨另以：被告陳璸菖為張繼嫘之夫，為有配偶之人，
    竟基於通姦之犯意，與大陸地區人民「劉明琴」（年籍不詳
    ），自民國90年3 月間某日起至99年2 月13日止，在大陸廣
    州省深圳市、香港、澳門等地發生性行為，適張繼嫘於98年
    8 月17日向臺北市中正區戶政事務所調閱陳璸菖之戶籍謄本
    時，赫然發現陳璸菖於97年8 月8 日認領大陸地區人民陳卿
    ○（93年8 月27日出生）為次女，而陳卿○戶籍登記上母親
    為「劉明琴」，嗣經張繼嫘向陳璸菖質問，始悉上情，因認
    被告陳璸菖涉有刑法第239 條前段之通姦罪嫌云云。惟按行
    為之處罰，以行為時之法律有明文規定者為限，刑法第1 條
    定有明文。又依刑法第11條前段及第5 條、第6 條、第7 條
    規定，中華民國人民在中華民國領域外犯刑法第5 、6 條以
    外其最輕本刑為3 年以上有期徒刑以外之罪者，不適用之，
    易言之，此種行為係屬不罰，如經起訴，應為無罪之判決（
    最高法院著有81年度臺上字第1413號判決參照）。另在香港
    或澳門或在其船艦、航空器內，犯刑法第5 條各款所列之罪
    、臺灣地區公務員犯刑法第6 條各款所列之罪者、臺灣地區
    人民或對於臺灣地區人民，犯前2 款以外之罪，而其最輕本
    刑為3 年以上有期徒刑者，適用刑法之規定，香港澳門關係
    條例第43條第1 項亦定有明文。則我國人民若在香港、澳門
    或中華民國領域外犯刑法第239 條前段之通姦罪，因刑法
    239 條之通姦罪非屬刑法第5 條所列之罪名，最輕本刑亦非
    在有期徒刑3 年以上，即無從依我國刑法予以處罰。本件被
    告自承在香港、澳門、大陸地區與「劉明琴」於前開時間發
    生性行為（詳見本院審易字卷第15頁背面），是以被告係在
    中華民國領域外之香港、澳門地區犯通姦罪嫌，並非屬香港
    澳門關係條例第43條第1 項所規定適用刑法之罪，自無從適
    用我國刑法審究，為我國刑法所不罰之行為；且被告與「劉
    明琴」於香港、澳門及大陸地區除前開有罪部分之通姦行為
    外，其餘次數之性行為，僅有被告之自白，而無其他任何積
    極證據可資證明，本應依刑事訴訟法第301 條第1 項後段規
    定，就此部分為無罪之諭知，然依起訴書所載之情節，應認
    此部分事實與前開論罪科刑部分有集合犯之事實上一罪關係
    ，爰不另為無罪之諭知。
據上論斷，應依刑事訴訟法第299 條第1 項前段，刑法第2 條第
1 項前段、第239 條前段、90年1 月4 日修正，同年月10日公布
之刑法第41條第1 項前段，廢止前罰金罰鍰提高標準條例第2 條
，現行法規所定貨幣單位折算新臺幣條例第2 條，中華民國96年
罪犯減刑條例第2 條第1 項第3 款、第7 條、第9 條，判決如主
文。
本案經檢察官彭康凡到庭執行職務
中    華    民    國   100    年    5     月    12    日 
                  刑事第四庭法  官  陳俞婷
以上正本證明與原本無異。
如不服本判決應於收受判決後10日內向本院提出上訴書狀，並應
敘述具體理由；其未敘述上訴之理由者，應於上訴期間屆滿後20
日內向本院補提理由書（均須按他造當事人之人數附繕本），切
勿逕送上級法院。 
                            書記官  李玟郁
中    華    民    國   100    年    5     月    12    日